最高法院刑事判決　　　　　　　　　 111年度台上字第1617號
上　訴　人　王怡婷



選任辯護人　葉慶媛律師
上列上訴人因違反藥事法案件，不服臺灣高等法院中華民國 110
年11月3日第二審判決（109年度上訴字第3229號，起訴案號：臺
灣新北地方檢察署107年度偵字第37594號），提起上訴，本院判
決如下：
    主  文
原判決撤銷，發回臺灣高等法院。
    理  由
一、本件原判決撤銷第一審論處上訴人王怡婷犯成年人對未成年
    人轉讓第二級毒品及因過失致人於死共2 罪刑之判決，變更
    檢察官所引起訴法條，改判論處上訴人犯成年人對未成年人
    （兒童及少年福利與權益保障法第112條第1項前段規定為成
    年人故意對少年犯罪）轉讓禁藥致死罪刑。固非無見。
二、惟查：
  ㈠刑法第17條之加重結果犯，係故意的基礎犯罪與過失加重結
    果之結合犯罪。立法者創設此類犯罪，賦予加重處罰之法律
    效果，乃以行為人就其故意之基礎犯罪，依客觀情形可預見
    加重結果之發生，仍疏未注意，因過失致加重結果發生，且
    該加重結果與基礎犯罪間，須有相當因果關係，其判斷上，
    必須此加重結果是由基礎犯罪行為過程中所蘊含之獨特危險
    所造成，亦即其基礎犯罪行為與加重結果間具備風險實現關
    連性（或稱為直接關連性、直接關係），方足為加重結果犯
    加重處罰之正當基礎，以符罪刑相當原則。藥事法第83條第
    2 項前段之轉讓偽藥或禁藥致人於死罪，係對於犯轉讓偽藥
    或禁藥罪因而發生死亡結果者，所設之加重結果處罰規定，
    是其成立，除行為人有故意轉讓偽藥或禁藥犯行，及受讓者
    死亡之加重結果發生外，尚必須該加重結果之發生於客觀上
    可預見，仍因過失致加重結果發生，且其轉讓之基礎犯行過
    程所固有之獨特危險，與受轉讓者死亡之結果，具有直接關
    連性，始足當之。
  ㈡原判決論處上訴人犯兒童及少年福利與權益保障法第112 條
    第1項前段、藥事法第83條第2項之對少年轉讓禁藥致死罪刑
    ，於其事實欄（下稱事實欄）一認定：上訴人主觀上明知被
    害人簡○○（民國92年0 月生，人別資料詳卷）為未滿18歲
    之未成年人，竟基於轉讓本案禁藥、偽藥之犯意，將事實欄
    一所載含第二級、第三級毒品成分經公告為禁藥或偽藥之不
    明數量搖頭丸、毒咖啡包、愷他命「置於桌上，無償提供予
    被害人任意取用」，被害人乃先後以吞服方式服用上開搖頭
    丸、以熱水沖泡方式飲用前開毒咖啡包、以將愷他命粉末捲
    入香菸，再點燃吸食煙霧之方式施用愷他命，嗣因施用過量
    ，出現發抖、語無倫次、體溫升高等異常反應，向上訴人表
    明身體不適，上訴人本應注意混用前述禁藥或偽藥易導致生
    命、健康之重大危害，而應即時送醫救治，竟僅使其服用不
    明藥丸，且症狀未見好轉，仍未即時送醫，致被害人因濫用
    多種藥物，導致中樞神經興奮劑、麻醉藥物（愷他命）及鎮
    靜安眠藥（硝甲西泮）作用中毒，最後因混合多重藥物中毒
    而死亡各情。並於其理由欄（下稱）貳、一之㈡援引上訴人
    之供述、證人林為彬之證述及其他證據資料，為其認定上訴
    人轉讓前述禁藥、偽藥犯行，及致生被害人死亡結果之論據
    。如若無訛，似認上訴人係以「放置桌上供被害人任意取用
    」之方式，轉讓本案禁藥、偽藥予被害人。而依理由欄貳、
    一、㈡、⒈之⑴、⑶所援引之上訴人供述內容，上訴人既稱
    其與被害人一同飲用毒咖啡包、施用愷他命香菸、搖頭丸後
    ，即意識模糊入睡，半睡半醒間，曾見被害人之男性友人林
    為彬到場，被害人尚詢問林為彬要否飲用毒咖啡包等詞。林
    為彬亦迭稱到場後見聞被害人自行沖泡施用毒咖啡包、吸用
    愷他命香菸、吞服藥丸各情（見理由欄貳、一、㈡、⒉之⑴
    至⑶），並於108年5月24日檢察官訊問時證述其到場時，上
    訴人躺在床上。若係屬實，則上訴人將事實欄一所示數量不
    詳之禁藥、偽藥放置房內桌上，任由被害人自由取用之轉讓
    方式及行為過程，客觀上是否蘊含致被害人死亡之獨特危險
    ？林為彬所稱被害人施用後語無倫次、身體搖晃各情，甚或
    嗣後因混合多重藥物中毒而死亡之結果，有無被害人或其他
    人應負責之自主任意行為或危險行為介入？何以足認前述轉
    讓方式本具實現被害人死亡之固有風險，而其轉讓之基礎行
    為與被害人死亡之加重結果間，具有直接關連性？原判決未
    予究明釐清，說明其取捨判斷之理由，即逕改判論處前述兒
    童及少年福利與權益保障法第112條第1項前段、藥事法第83
    條第2 項前段之加重結果犯罪責，難謂無調查未盡、理由欠
    備之違誤。
  ㈢原判決一方面以上訴人轉讓本案禁藥、偽藥後，致生被害少
    年死亡結果之事證明確，因而撤銷第一審分別論處上訴人犯
    成年人對未成年人轉讓第二級毒品及因過失致人於死共2 罪
    刑併罰之判決，並變更檢察官所引起訴法條，改判論處前述
    轉讓禁藥致死之加重結果犯罪刑。另方面於事實欄一及理由
    欄貳、一、㈡之5，仍依循第一審判決分論2罪併罰之認定，
    謂被害人最終因混合多重藥物中毒而死亡之結果，係由於上
    訴人「未將被害人送醫救治」之不作為所致（未敘論認定前
    述轉讓方式、過程有何致生被害人死亡結果之固有危險）。
    似又認上訴人係於該轉讓犯行結束後，方另因被害人身體不
    適，負有應注意將被害人送醫之保證人義務，且無不能注意
    之情形，仍因疏未注意將被害人送醫救治之另一過失不作為
    致被害人死亡，而與其轉讓犯行之犯意各別、行為互殊。是
    原判決改判論處前述加重結果犯罪刑之認定，與其事實、理
    由之記載，不無前後理由或事實理由矛盾之違法。且原判決
    既於事實欄對於加重結果犯之要件認定：上訴人雖無導致被
    害人發生死亡結果之故意或預見，然客觀上並無不能預見提
    供混合施用毒品過量，將造成死亡結果之可能。惟於理由欄
    並未針對上訴人前述轉讓本案禁藥、偽藥之方式與行為過程
    ，終將引發被害人因混合多重藥物中毒死亡之結果，何以客
    觀上有預見可能性，說明所憑證據及憑以認定之理由，同有
    理由欠備之違誤。
三、以上或為上訴意旨所指摘，或為本院得依職權調查之事項。
    上訴意旨指摘原判決認定其有本件轉讓禁藥、偽藥等基礎犯
    罪為不當，固無理由，但原判決上開違誤影響於本件事實之
    認定及法律之適用，本院無從據以自行判決，應認原判決有
    撤銷發回更審之原因。又依目前實務見解，讓與禁藥或偽藥
    者與受讓禁藥或偽藥者，係屬對向犯罪之結構，轉讓者尚非
    故意對受讓者犯罪，故成年人轉讓禁藥或偽藥予少年，難認
    有教唆、幫助或利用其犯罪或與之共同實施犯罪或故意對其
    犯罪之情事，無從依兒童及少年福利與權益保障法第112 條
    第1項前段規定加重其刑。是縱認上訴人有藥事法第83條第2
    項之犯行，是否仍有兒童及少年福利與權益保障法第112 條
    第1 項前段規定之適用，似非毫無研求餘地，案經發回，允
    併注意及此。
據上論結，應依刑事訴訟法第397條、第401條，判決如主文。
中    華    民    國   111    年    4     月    27    日
                  刑事第九庭審判長法  官  何  菁  莪  
                                  法  官  何  信  慶  
                                  法  官  劉  興  浪  
                                  法  官  高  玉  舜  
                                  法  官  朱  瑞  娟  
本件正本證明與原本無異
                                  書記官
中    華    民    國   111    年    5     月    3     日